臺灣板橋地方法院刑事裁定　　　　　　 100年度聲判字第35號
聲　請　人　甘永昌
代　理　人　黃柏彰律師
被　　　告　溫蘭鳳
　　　　　　溫鄭哖
　　　　　　溫立忠
　　　　　　黃麗卿
　　　　　　張淑賢
　　　　　　賴黃素
　　　　　　郭彩惠
　　　　　　吳菜蔥
　　　　　　林嬰僑
上列聲請人因被告違反公職人員選舉罷免法等案件，不服臺灣高
等法院檢察署99年度上聲議字第2547號駁回再議之處分（原不起
訴處分案號：臺灣板橋地方法院檢察署99年度偵字第143 號），
聲請交付審判，本院裁定如下：
    主  文
聲請駁回。
    理  由
一、聲請交付審判意旨詳如刑事聲請交付審判狀所載（如附件）
    。
二、按告訴人不服上級法院檢察署檢察長或檢察總長認再議為無
    理由而駁回之處分者，得於收受處分書後10日內委任律師提
    出理由狀，向該管第一審法院聲請交付審判；又法院認為交
    付審判之聲請不合法或無理由者，應駁回之，刑事訴訟法第
    258 條之1 第1 項、第258 條之3 第2 項前段分別定有明文
    。本件聲請人甘永昌以被告溫蘭鳳、溫鄭哖、溫立忠、黃麗
    卿、張淑賢、賴黃素、郭彩惠、林嬰僑、吳菜蔥涉犯公職人
    員選舉罷免法第104 條、刑法第310 條第2 項之妨名譽等罪
    嫌，向臺灣板橋地方法院檢察署檢察官提出告訴，經該署檢
    察官於民國100 年2 月25日以99年度選偵字第143 號為不起
    訴處分後，聲請人不服聲請再議，經臺灣高等法院檢察署檢
    察長於100 年4 月13日以100 年度上聲議字第2547號處分書
    駁回再議之聲請，聲請人於99年4 月19日收受該處分書，於
    100 年4 月28日委任律師向本院提出本件交付審判之聲請，
    此經本院依職權調上開偵查卷證核閱無誤，並有臺灣高等法
    院檢察署送達證書、聲請人所提聲請交付審判理由狀上本院
    收狀戳在卷可稽，是聲請人之聲請程序合於上開規定，合先
    敘明。
三、次按交付審判制之立法意旨，係對於檢察官不起訴或緩起訴
    裁量權制衡之一種外部監督機制，法院僅在就檢察官所為不
    起訴或緩起訴之處分是否正確加以審查，以防止檢察機關濫
    權，依此立法精神，法院就聲請交付審判案件之審查，所謂
    「得為必要之調查」，其調查證據之範圍，自應以偵查中曾
    顯現之證據為限，不可就告訴人新提出之證據再為調查，亦
    不可蒐集偵查卷外之證據，否則將與刑事訴訟法第260 條之
    再行起訴規定混淆不清（臺灣高等法院91年4 月25日第1 次
    刑事庭庭長法律問題研究會議決議同此見解）。又法院裁定
    交付審判，即如同檢察官提起公訴使案件進入審判程序，是
    法院裁定交付審判之前提，必須偵查卷內所存證據已符合刑
    事訴訟法第251 條第1 項規定「足認被告有犯罪嫌疑」而檢
    察官應提起公訴之情形，亦即該案件已經跨越起訴門檻，否
    則，縱或法院對於檢察官所認定之基礎事實有不同之判斷，
    但如該案件仍須另行蒐證偵查始能判斷應否交付審判者，因
    交付審判審查制度並無如同再議救濟制度得為發回原檢察官
    續行偵查之設計，法院仍應依同法第258 條之3 第2 項前段
    之規定，以聲請無理由而裁定駁回。復按犯罪事實應依證據
    認定之，無證據不得認定犯罪事實，刑事訴訟法第154 條第
    2 項定有明文。又犯罪事實之認定，應憑證據，如未能發現
    相當證據，或證據不足以證明，自不能以推測或擬制之方法
    ，以為裁判基礎；又認定不利於被告之事實，須依積極證據
    ，茍積極證據不足為不利於被告事實之認定時，即應為有利
    於被告之認定，更不必有何有利之證據（參照最高法院40年
    臺上字第86號、30年上字第816 號判例意旨）。
四、經查：
  (一)按言論自由為人民之基本權利，憲法第11條有明文保障，國
    家應給予最大限度之維護，俾其實現自我、溝通意見、追求
    真理及監督各種政治或社會活動之功能得以發揮，惟為兼顧
    對個人名譽、隱私及公共利益之保護，不論刑法上之誹謗罪
    或公職人員選舉罷免法第104 條之規定，均屬對於言論自由
    依傳播方式所加之限制，亦即二者之構成要件均須在憲法保
    障言論自由權及憲法第23條之規範下，始能成立。刑法第
    310 條第1 項及第2 項針對以言詞或文字、圖畫而誹謗他人
    名譽者之誹謗罪規定，係為保護個人法益而設，以防止妨礙
    他人之自由權利所必要，符合憲法第23條規定之意旨。至刑
    法同條第3 項前段以對誹謗之事，能證明其為真實者不罰之
    規定，則係針對言論內容與事實相符者之保障，並藉以限定
    刑罰權之範圍，非謂指摘或傳述誹謗事項之行為人，必須自
    行證明其言論內容確屬真實，始能免於刑責；亦不得以此項
    規定而免除檢察官或自訴人於訴訟程序中，依法應負行為人
    故意毀損他人名譽之舉證責任，或法院發現其為真實之義務
    。惟行為人雖不能證明言論內容為真實，但依其所提證據資
    料，認為行為人有相當理由確信其為真實者，即不能以誹謗
    罪之刑責相繩。同理公職人員選舉罷免法第104 條罪責之成
    立，除行為人需有使候選人當選或不當選之意圖外，亦應以
    行為人有以文字、圖畫、錄音、錄影、演講或他法，散布謠
    言或傳播不實之事，為其犯罪構成要件。所謂「不實之事」
    ，係指虛構之具體不實事項而言，亦即所謂「散布謠言或傳
    播不實之事」，應以散布、傳播虛構之具體不實事項為要件
    ，且除此犯罪構成要件外，行為人亦須具有明知為不實事項
    ，仍故為散布或傳播之犯罪一般要件，若行為人對於所傳播
    之言論內容或所提出之出處，並非無據或出於虛捏，縱使因
    疏虞未能完全自行查證事實真相，如認行為人成立前項罪責
    ，仍須有積極證據證明其確有故意虛構事實之行為，始能以
    誹謗罪之刑責相繩。再按，刑法第311 條規定：「以善意發
    表言論，而有左列情形之一者，不罰：一、因自衛、自辯或
    保護合法之利益者。二、公務員因職務而報告者。三、對於
    可受公評之事，而為適當之評論者。四、對於中央及地方之
    會議或法院或公眾集會之記事，而為適當之載述者。」係法
    律就誹謗罪特設之阻卻違法事由，目的即在維護善意發表意
    見之自由，亦不生牴觸憲法問題，此有司法院大法官會議釋
    字第509 號解釋文及解釋理由書可參。是依上開解釋意旨，
    行為人就其發表非涉及私德而與公共利益有關之言論所憑之
    證據資料，至少應有相當理由確信其為真實，即主觀上應有
    確信「所指摘或傳述之事為真實」之認識，倘行為人主觀上
    無對其「所指摘或傳述之事為不實」之認識，即不成立誹謗
    罪。惟若無相當理由確信為真實，僅憑一己之見逕予杜撰、
    揣測、誇大，甚或以情緒化之謾罵字眼，在公共場合為不實
    之陳述，達於誹謗他人名譽之程度，即非不得以誹謗罪相繩
    。此與美國於憲法上所發展出的「實質惡意原則（或稱真正
    惡意原則）」，大致相當。而所謂「真正惡意原則」係指發
    表言論者於發表言論時，明知所言非真實，或因過於輕率疏
    忽而未探究所言是否為真實，則此種不實內容之言論即須受
    法律制裁。準此，是否成立誹謗罪，首須探究者即為行為人
    主觀上究有無相當理由確信其所指摘或傳述之事為真實之誹
    謗故意。又所謂「言論」在學理上，可分為「事實陳述」及
    「意見表達」二者。「事實陳述」始有真實與否之問題，「
    意見表達」或對於事物之「評論」，因屬個人主觀評價之表
    現，即無所謂真實與否可言。而由刑法第310 條第1 項：「
    意圖散布於眾，而指摘或傳述足以毀損他人名譽之事者，為
    誹謗罪」、第3 項前段：「對於所誹謗之事，能證明其為真
    實者，不罰。」規定文義觀之，所謂得證明為真實者，唯有
    「事實」，據此可徵，我國刑法第310 條之誹謗罪所規範者
    ，僅為「事實陳述」，不包括針對特定事項，依個人價值判
    斷所提出之主觀意見、評論或批判，而屬同法第311 條第3
    款所定免責事項之「意見表達」，亦即所謂「合理評論原則
    」之範疇，是對於可受公評之事項，縱批評內容用詞遣字尖
    酸刻薄，足令被批評者感到不快或影響其名譽，亦應認受憲
    法之保障，不能以誹謗罪相繩，蓋維護言論自由俾以促進政
    治民主及社會健全發展，與個人名譽可能遭受之損失兩相權
    衡，顯有較高之價值。易言之，憲法對於「事實陳述」之言
    論，係透過「實質惡意原則」予以保障，對於「意見表達」
    之言論，則透過「合理評論原則」（即刑法第311 條第3 款
    之不罰事由），賦與絕對保障。
  (二)本件聲請人甘永昌於擔任臺北縣樹林市（現改為新北市樹林
    區，下同）市民代表期間，就96年度地方配合款動支情形，
    其曾在樹林市民代表會建議書上，分別填載「一、建議補助
    新台幣伍萬元整作為文林里辦公處辦理活動或添購設備之用
    。二、....」、「一、建議補助新台幣陸萬元整作為文林里
    辦公處（海砂屋自救會）辦理活動或添購設備之用。二、
    ....」等語，為聲請人所自陳，且有新北市樹林區公所100
    年1 月26日新北樹民字第1000001812號函附前揭建議書各1
    份在卷可考〔見臺灣板橋地方法院檢察署99年度選偵字第
    143 號偵查卷第140 、197 頁〕；而被告溫蘭鳳等9 人所發
    放文宣記載聲請人於96年度補助文林里之配合款僅5 萬元乙
    節，亦有前揭文宣各1 份在卷可稽〔同上偵查卷第33、34頁
    〕。查市民代表執行地方配合款有建議權，而該配合款係市
    公所編列之預算，供市民代表在編列預算額度內，依其所瞭
    解亟需受補助之單位，建議市公所加以補助經費，是前開文
    宣所公布之聲請人96年度地方配合款部分確有可受公評之處
    ，核先敘明。
  (三)證人即96年間文林里里辦公室總幹事楊江馥於偵查中證稱：
    地方補助款要透過里辦公室報市公所核准才能動支，依市公
    所慣例，只要有載明文林里就是補助文林里，有時候會在建
    議書上加一個特定對象，例如前揭6 萬元建議書部分，是屬
    於對海砂屋之補助款，就由海砂屋自救會來使用該款項，至
    於這是否屬於對文林里的補助使用，因無明文規定，伊也不
    能說是或不是，若建議書未註明對象，就是不限對象，由文
    林里來做公務上之挪用等語〔見同上偵查卷第220頁〕。則
    聲請人於前揭建議書所載96年度為海砂屋自救會補助6 萬元
    部分，是否屬於對於文林里之補助，已有爭執。再文林里海
    砂屋中已有20戶倒塌，而海砂屋自救會成員占文林里里民人
    數約5 分之1 等節，亦為聲請人供述在卷，復觀諸96年度補
    助文林里辦公處5 萬元建議書，並由文林里辦公處動支辦理
    文林里有氧運動班及太極拳暨口琴班成果展活動，以增進里
    民融合、促進文化認識與提昇之目的，與告訴人於同年度補
    助文林里辦公處（海砂屋自救會）6 萬元建議書，係為觀摩
    臺北縣（現改制為新北市）境內已通過報備之相同高氯離子
    鋼筋混凝土建築物（海砂屋）之溝通技巧，促使文林里海砂
    屋受災戶之同意，儘速達成重建要求，脫離居住海砂屋危樓
    陰影之目的相較，後者之補助對象並無如前者般具有文林里
    全里之普遍性及廣泛性，亦有前揭函文所附之建議書、臺北
    縣樹林市（現改為新北市樹林區）文林里辦公處活動計劃表
    各1 份在卷可按，是被告溫蘭鳳辯稱伊認為聲請人96年度為
    海砂屋自救會所建議補助之地方配合款6 萬元，並非補助文
    林里之款項，進而未將該筆6 萬元款項記載在前揭文宣內，
    尚非無據。況被告溫蘭鳳身為文林里里長候選人，自得就文
    林里社區內有關市民代表對於文林里所建議補助之地方分配
    款事務發表個人政見及評論，並以質問方式凸顯民瘼，此亦
    屬就可受公評之事，而為適當評論，仍應認未違反上開「合
    理評論原則」之意涵，而係就其選區內公共事務所為之合理
    質疑。從而，被告溫蘭鳳等9 人分別製作、發放之上開文宣
    ，自亦難以率認係基於實質惡意，而傳述足以毀損聲請人名
    譽之事，亦非散佈謠言或不實之事。
  (三)聲請人雖指稱文林里舉辦之韻律舞蹈班、口琴班、老人會、
    巡守隊、鄰長之研習觀摩活動，皆係少數人參加，而非文林
    里里民全數參加，因此以上開「高氯離子鋼筋混凝土建築物
    重建觀摩活動」僅係少數人前往觀摩，即認補助對象僅限海
    砂屋住戶，顯有違誤云云。惟查舉辦觀摩活動之經費有限，
    參加對象及人數自有其限制，姑不論系爭活動參加者是否確
    有海砂屋受災戶之身分，查該活動計畫書有關活動對象限定
    於「本里潭興里107 巷、143 巷海砂屋受災戶約80人」，其
    性質與一般里民參與之文康活動有所不同，已如前述，況建
    議書上有前開不同之記載，是被告有此認知尚非違反常情至
    巨。因此，聲請人曾身為臺北縣樹林市（現改為新北市樹林
    區）市民代表，並為此次里長候選人，對前開可受公評之事
    ，自有接受檢驗及在政見中表明之機會，尚不得以一有他人
    之質疑，即遽認係妨害名譽之舉，否則，民主法治之選舉制
    度將因此而崩解。此亦告訴人係身為公眾、政治人物在參選
    時，即已計算之情況，果未逾越「真正、實質之惡意」，皆
    應認係合理之選舉活動言論及文宣範圍，以免扼殺民主政治
    之多元言論及選民之投票判斷資訊來源。
  (四)再選舉活動之言論及文宣既有其特殊性，若唯恐侵害候選人
    名譽，而對於候選人行為之討論徒加一層桎梏，顯將減低選
    民對候選人討論之活力，也難以提供更多選民所關心之資訊
    ，甚且亦難發揮監督功能。是以，尚難以被告溫蘭鳳等9 人
    出於合理懷疑所製作、發放之前揭文宣內容，即推定被告溫
    蘭鳳等9 人自始即非出於善意而具有誹謗他人之故意。綜上
    所述，言論自由權與個人名譽權均是法律所欲保障之權利，
    兩者所受保護或難兩全，然個人名譽權在若干特殊情況下，
    必須對憲法所保障之言論自由權讓步；尤其公眾人物掌握較
    多社會資源，較能為自己名譽有所澄清，而里長行事攸關里
    民福祉，自須忍受較為嚴苛之監督，此乃成為公職人員候選
    人，所必須付出之代價。揆之上開說明，聲請人既係公眾人
    物，於參選時自須忍受較為嚴苛之監督，且上開文宣中之指
    述並未逾越「真正、實質之惡意」，皆應認係合理之選舉活
    動言論及文宣範圍。是以，被告溫蘭鳳等9 人分別就其發表
    、散布非涉及私德而與公共利益有關之言論所憑之證據資料
    ，有相當理由確信為真實，顯見其等主觀上有確信「所指摘
    或傳述之事為真實」之認識，並無真實惡意之情，亦無違反
    前揭合理評論原則，核其等所為，與公職人員選舉罷免法第
    104 條及刑法第310 條第2 項妨害名譽等罪嫌之構成要件有
    間。此外，復查無其他積極證據足資證明被告溫蘭鳳等9 人
    自始明知不實，確有使告訴人不當選而散布謠言或傳播不實
    之事、誹謗故意等犯行，揆諸前揭說明，應認其等罪嫌不足
    。
五、綜上所述，原偵查、再議機關依偵查所得證據認被告犯罪嫌
    疑不足，而先後為不起訴處分及再議駁回處分，核無不合；
    聲請人猶執陳詞，指摘不起訴及駁回再議等處分為不當，聲
    請交付審判，非有理由，應予駁回。
據上論斷，應依刑事訴訟法第258 條之3 第2 項前段，裁定如主
文。
中    華    民    國    100     年    5   月    16    日
                  刑事第四庭  審判長法  官  侯志融
                                    法  官  陳世旻
                                    法  官  黃繼瑜
上列正本證明與原本無異。
本裁定不得抗告。
                                    書記官  田世杰
中    華    民    國   100    年    5     月    17    日